【裁判字號】    95,易,1601
【裁判日期】    951207
【裁判案由】    竊盜
【裁判全文】
臺灣臺中地方法院刑事判決              95年度易字第1601號
公  訴  人  臺灣臺中地方法院檢察署檢察官
被      告  乙○○
上列被告因竊盜案件，經檢察官提起公訴（九十五年度偵字第一
七八八號），本院判決如下：
    主  文
乙○○無罪。令入相當處所，施予監護壹年。
    理  由
一、公訴意旨略以：被告乙○○與被告甲○○（俟到案後另行審
    結）共同基於意圖為自己不法所有之犯意聯絡，於民國九十
    四年三月十日上午九時四十分許，駕駛車牌號碼三三三二-
    ＬＢ號客貨二用車，前往位在臺中市南屯區○○○路二五一
    號告訴人丙○○（原名王啟銘）所經營之「晉茂五金超商」
    ，佯裝欲購買物品，並趁告訴人結帳不注意之際，竊取告訴
    人所有價值新臺幣一萬八千元之雪納瑞狗一隻，得手後，旋
    即將前該隻小狗遷入上揭車輛內，加速離去。嗣經告訴人發
    現後報警處理，經調閱錄影帶發現係被告二人所為，因認被
    告二人涉犯刑法第二十八條、第三百二十條第一項竊盜罪嫌
    云云。
二、按被告因智能障礙無法為完全陳述，於審判中未經選任辯護
    人者，審判長應指定公設辯護人為其辯護，並應有輔佐人陪
    同到場，刑事訴訟法第三十一條第一項、同法第三十五條第
    三項定有明文。查本案被告乙○○雖患有情感性精神分裂症
    ，此有中國醫藥大學附設醫院診斷證明書一紙在卷可稽，但
    其於本院審理時意識清醒，言語流暢，應對正常，是其仍可
    就其之行為為陳述及辯護，尚未達無法為完全陳述之程度，
    是本院認與上開規定不符，並無為被告指定公設辯護人與輔
    佐人之必要，合先敘明。
三、按被告以外之人於審判外之言詞或書面陳述，除法律有規者
    外，不得作為證據；又被告以外之人於審判外之陳述，雖不
    符前四條之規定，而經當事人於審判程序同意作為證據，法
    院審酌該言詞陳述或書面陳述作成時之情況，認為適當者，
    亦得為證據，刑事訴訟法第一百五十九條第一項及第一百五
    十九條之五第一項分別定有明文。查被告乙○○於本院審理
    時同意將共同被告甲○○之警詢筆錄做為證據（參見本院卷
    第三七、五五頁），且本院審酌共同被告甲○○警詢筆錄作
    成時之情況，亦認為適當，則依刑事訴訟法第一百五十九條
    之五第一項之規定，為傳聞法則之例外，有證據能力，本院
    自得引為判決參考之依據，併予敘明。
四、按以自己共同犯罪之意思，參與實施犯罪構成要件以外之行
    為，或以自己共同犯罪之意思，事先同謀，而由其中一部分
    人實施犯罪之行為者，均為共同正犯，大法官會議釋字第一
    ○九號解釋著有明文；次按，共同實施犯罪行為之人，在合
    同意思範圍以內，各自分擔犯罪行為之一部，相互利用他人
    之行為，以達其犯罪之目的者，即應對於全部所發生之結果
    ，共同負責；又意思之聯絡並不限於事前有所謀議，即僅於
    行為當時有共同犯意之聯絡者，亦屬之，且其表示之方法，
    亦不以明示通謀為必要，即相互間有默示之合致，亦無不可
    ，最高法院二十八年上字第三一一○號、七十三年臺上字第
    二三六四號分別著有判例可資參照。訊據被告乙○○固坦承
    有與共同被告甲○○一同進入「晉茂五金超商」內等情不諱
    ，惟矢口否認有何竊盜犯行，辯稱：是共同被告甲○○把小
    狗帶走，也是共同被告甲○○把小狗殺死的，伊與共同被告
    甲○○沒有犯意聯絡云云。然查，共同被告甲○○於警詢時
    供稱：因為被告乙○○跟伊說該隻小狗是撤旦的化身，要馬
    上消滅掉，否則地球上的人類會滅絕，伊為了除暴安良，犧
    牲小我，完成大我，就去偷取該隻小狗並將它毀滅等語（參
    見偵卷第一四頁），則被告乙○○與共同被告甲○○對於竊
    取告訴人所有之雪納瑞犬一事，顯有事先謀議，且被告乙○
    ○與共同被告甲○○一同進入告訴人店內，由共同被告甲○
    ○牽走該隻雪納瑞犬後一同離去等情，亦有卷附之監視錄影
    帶翻拍照片三幀（參見警卷第八、九頁）可證，足認被告乙
    ○○對於共同被告甲○○竊取告訴人所有之雪納瑞犬有所認
    識，且不違背其本意，是被告乙○○與共同被告甲○○顯有
    犯意聯絡與行為分擔甚明，被告乙○○前揭置辯，顯無可採
    。另被告乙○○與共同被告甲○○為先將該雪納瑞犬置於自
    己實力支配之下，而進入告訴人店內竊取之，故被告乙○○
    與共同被告甲○○顯有不法所有之意圖，至被告甲○○殺死
    該雪納瑞犬為事後處分贓物行為，不另論罪。
五、按刑法上所謂心神喪失之人，係指行為人於行為時之精神，
    對於外界事務全然缺乏知覺理會及判斷作用，而無自由決定
    意思之能力者，且非以其心神喪失狀態毫無間斷為必要，如
    果行為時確在心神喪失之中，即令其在事前事後偶而回復常
    態，仍不得謂非心神喪失人，最高法院著有二十六年渝上字
    第二三七號、二十四年上字第二八四四號判例可供參酌。而
    被告乙○○陳稱：伊患有情感性精神病，行為當時處於發病
    狀態等語，因此，本院即將被告乙○○送行政院衛生署草屯
    療養院鑑定其案發時之精神狀態，鑑定結果為「綜合以上王
    員（即被告乙○○）之個人生活史及病史，家屬的陳述過去
    史、身體檢查及神經學檢查、腦電波及實驗室檢查、心理測
    驗及精神狀態檢查，本院認定王員罹患精神分裂病，與同為
    精神病患之大弟（即共同被告甲○○）共處生活，王員先因
    大弟病情不穩，忽略服藥致病症惡化，兩人受共有症狀影響
    ，於犯案日多次犯行皆與妄想內容、知覺變異有關，本院認
    王員當時因精神障礙，致不能辨識其行為違法或欠缺依其辨
    識而行為之能力，而對外事物全然缺乏知覺理會及判斷作用
    。」此有行政院衛生署草屯療養院九十五年十月十七日草療
    精字第六九五二號函附之精神鑑定報告書一份在卷足憑。且
    本院參以被告乙○○前已有情感性精神分裂症之病史，有中
    國醫藥大學附設醫院診斷證明書一紙附卷可稽，而本件案發
    原因係因被告乙○○產生告訴人所有雪納瑞犬係撤旦化身之
    幻想，此亦有共同被告甲○○於警詢之供述可證，顯見被告
    乙○○案發當時之精神狀態已無法區隔幻想與現實，是被告
    乙○○因長期精神疾病問題之困擾，案發行止確係於精神疾
    病發作中所致，行為之精神狀態已達心神喪失之程度，信屬
    無訛。
六、被告乙○○於行為後，刑法業於九十四年一月七日修正，同
    年二月二日公布，於九十五年七月一日施行，其中新法修正
    第二條、第十九條、第八十七條之規定。按行為後法律有變
    更者，適用行為時之法律，但行為後之法律有利於行為人者
    ，適用最有利於行為人之法律，現行刑法第二條第一項訂有
    明文。此條規定乃與刑法第一條罪刑法定主義契合，而貫徹
    法律禁止溯及既往原則，係規範行為後法律變更所生新舊法
    律比較適用之準據法，是刑法第二條本身雖經修正，但刑法
    第二條既屬適用法律之準據法，本身尚無比較新舊法之問題
    ，應一律適用裁判時之現行刑法第二條規定，以決定適用之
    刑罰法律，先予辨明。又以本次刑法修正之比較新舊法，應
    就罪刑有關之共犯、未遂犯、想像競合犯、牽連犯、連續犯
    、結合犯，以及累犯加重、自首減輕暨其他法定加減原因（
    如身分加減）與加減例等一切情形，綜其全部罪刑之結果而
    為比較，最高法院九十五年五月二十三日著有九十五年度第
    八次刑庭會議決議可資參照。是以：
  (一)按拘束人身自由之保安處分，亦有罪刑法定原則及法律不溯
    及既往原則之適用，其因法律變更而發生新舊法律之規定不
    同者，依上述修正後刑法第一條、第二條第一項規定，定其
    應適用之法律；至非拘束人身自由之保安處分，仍適用裁判
    時之法律（最高法院九十五年第八次刑事庭會議決議參照）
    。而修正前刑法第八十七條關於監護處分之規定：「心神喪
    失而不罰者，得令入相當處所，施以監護。因精神耗弱或瘖
    啞而減輕其刑者，得於刑之執行完畢或赦免後，令入相當處
    所，施以監護。前二項處分期間為三年以下。」已修正為：
    「因第十九條第一項之原因而不罰者，其情狀足認有再犯或
    有危害公共安全之虞時，令入相當處所，施以監護。有第十
    九條第二項及第二十條之原因，其情狀足認有再犯或有危害
    公共安全之虞時，於刑之執行完畢或赦免後，令入相當處所
    ，施以監護。但必要時，得於刑之執行前為之。前二項之期
    間為五年以下。但執行中認無繼續執行之必要者，法院得免
    其處分之執行。」，比較修正前後之監護處分，修正後之規
    定對於被告乙○○此等程度之精神障礙者，其監護期間可長
    達五年，並得於刑之執行前為之，顯較不利於被告乙○○，
    故修正後之規定並未有利於被告乙○○，應依修正後刑法第
    二條第一項前段規定，適用修正前刑法第八十七條之規定。
  (二)修正前刑法第十九條：「心神喪失人之行為，不罰。精神耗
    弱人之行為，得減輕其刑。」之規定雖已修正為：「行為時
    因精神障礙或其他心智缺陷，致不能辨識其行為違法或欠缺
    依其辨識而行為之能力者，不罰。行為時因前項之原因，致
    其辨識行為違法或依其辨識而行為之能力，顯著減低者，得
    減輕其刑。前二項規定，於因故意或過失自行招致者，不適
    用之。」然此項修正之原因乃「心神喪失」與「精神耗弱」
    之語意極不明確，其判斷標準難有共識，故改以行為人之辨
    識其行為違法，或依其辨識而行為之能力，是否屬不能、欠
    缺或顯著減低為斷，是此為法律用語之清晰化，就其法律效
    果而言，均為不罰及得減輕其刑，故無不同，尚無新舊法比
    較適用之問題，惟有關監護處分部分已適用舊法，為求適用
    一致，此部分亦應適用修正前刑法第十九條之規定。
七、按心神喪失人之行為，不罰，修正前刑法第十九條第一項定
    有明文。又不能證明被告犯罪或其行為不罰者，應諭知無罪
    之判決，刑事訴訟法第三百零一條第一項亦有明定。本案被
    告乙○○固有與共同被告甲○○共同竊取告訴人所有之雪納
    瑞犬，而具備構成要件該當性且屬違法行為，然其行為時既
    係處於心神喪失狀態，屬罪責阻卻事由，揆之前揭條文及前
    開最高法院判例意旨，其行為不罰，應諭知被告乙○○無罪
    之判決。
八、末按因心神喪失而不罰者，得令入相當處所，施以監護；期
    間為三年以下，修正前刑法第八十七條第一項、第三項定有
    明文。查本案被告乙○○雖因行為時心神喪失而不罰，但審
    酌被告乙○○罹患有情感性精神分裂症多年，先前並無規則
    之治療，其理解力及現實判斷力已較常人偏弱；又被告乙○
    ○本件竊盜行為已破壞社會秩序安寧，且幻想程度嚴重，具
    有相當之社會危險性，因認對之有施以監護之保安處分之必
    要，爰依上開規定諭知令入相當處所，施以監護，期間為一
    年。
九、共同被告甲○○俟到案後另行審結。
據上論斷，應依刑事訴訟法第三百零一條第一項，刑法第二條第
一項前段、（修正前）刑法第十九條第一項、（修正前）第八十
七條第一項、第三項，判決如主文。
中    華    民    國    95    年    12    月    7     日
                  刑事第十三庭  審判長法  官  陳慧珊
                                      法  官  李秋娟
                                      法  官  黃裕仁
上正本證明與原本無異。
如不服本判決，應於送達後十日內向本院提出上訴狀（須附繕本
），上訴於臺灣高等法院臺中分院。
                                      書記官  王嘉仁
中    華    民    國    95    年    12    月    7     日


司法院資訊處製作；財團法人民間司法改革基金會備份。
